臺灣高等法院民事判決　　　　　　　　 95年度重上字第549號
上　訴　人　乙○○
　　　　　　　　　　　　5樓
　　　　　　己○○
　　　　　　　　　　　　5樓
　　　　　　丙○○
　　　　　　　　　　　　樓
　　　　　　甲○○
　　　　　　　　　　　　樓
前列 4人共同
訴訟代理人　吳啟玄律師
被上訴人　　有限責任基隆第一信用合作社
法定代理人　丁○○
訴訟代理人　戊○○
上列當事人間給付借款事件，上訴人對於中華民國95年 9月15日
台灣基隆地方法院95年度重訴字第32號第一審判決提起上訴，經
本院於96年1月24日言詞辯論終結，並判決如下：
    主    文
上訴駁回。
第二審訴訟費用由上訴人負擔。
    事實及理由
一、被上訴人起訴主張：
  (一)上訴人甲○○於民國93年10月8日邀同訴外人張淑惠（已於
    95年2月20日死亡）及上訴人己○○、丙○○、乙○○等4人
    為連帶保證人，向被上訴人借款新臺幣（下同） 1,500萬元
    ，利息以被上訴人基準放款利率加碼計算，採機動利率，目
    前以週年百分之 3.5計算，約定借款期間為1年，如逾期在6
    個月內按上開利率百分之10、逾期超過 6個月者，就超過部
    分按上開利率百分之20計算違約金，並喪失期限利益。詎甲
    ○○上開借款於清償期即94年10月8日屆至時，尚積欠被上
    訴人本金1,500萬元未清償，為此請求上訴人連帶給付1,500
    萬元及利息、違約金。
  (二)上訴人主張上述 1,500萬元債權，被上訴人業已允許甲○○
    延期1年清償，與事實不合：
    1.被上訴人於借款到期時，曾要求甲○○邀其他 4人丙○○
      、乙○○、己○○、張淑惠（現已去世）再次擔任連帶保
      證人前來辦理協議延期 1年，詎借款人甲○○僅邀得張淑
      惠、己○○願意再擔任連帶保證人，其餘 2人丙○○、乙
      ○○則拒絕再擔任連帶保證人，另外其他契約之重要事項
      如利率、清償期限、協議日期亦均未填載及達成任何協議
      ，故該次增補契約因雙方意思表示無法一致而無法成立，
      原契約約定之1,500萬元借款債權於94年10月8日已到期。
    2.被上訴人之「借款延滯或逾期放款之和解協議」皆由借款
      人提出協議書，放款人員再依借款人申請，以原保證條件
      或加重保證條件兩種方式【從無減少保證條件過】進行蒐
      集及書寫借、保人相關徵信資料，並合定為一冊，再將所
      搜集書寫的徵信資料呈主管批示，再轉呈總經理裁示；故
      主管批示、及總經理裁示皆視文件內容再予以批覆，與上
      訴人上訴理由狀所言不同。甲○○、張淑惠、己○○、丙
      ○○、乙○○皆互為夫妻、親屬、姻親關係，住所、通訊
      地皆同屬一地，為同財共居之親屬，被上訴人多次電話催
      促對保，甲○○、張淑惠、己○○才姍姍前來，丙○○、
      乙○○斷無不知被上訴人有要求其擔任連帶保證人之理。
      被上訴人當時要求展期契約必須甲○○擔任借款人，張淑
      惠、丙○○、己○○、乙○○皆必須再擔任連帶保證人，
      此條件成立後，方能完成展期契約之基本要件，而上訴人
      丙○○、乙○○因未完成對保手續，經被上訴人屢次要求
      前來擔任本案之連帶保證人，均置之不理，增補契約因雙
      方意思表示無法一致而未成立。
  (三)答辯聲明：上訴駁回。
二、上訴人則以：
  (一)被上訴人業已允許甲○○延期1年清償，丙○○與乙○○未
    於增補契約上簽名，不負清償之責。
    1.被上訴人提出之借據原本，係已黏附增補契約，且在原借
      據原本與增補契約之間，蓋有「甲○○」、「張淑惠」、
      「己○○」等 3人之騎縫章，足見被上訴人已同意甲○○
      延期 1年清償，否則，被上訴人何致於將增補契約黏附於
      原借據原本？被上訴人並未要求甲○○「必須由丙○○、
      乙○○擔任連帶保證人，方能同意展期清償」，被上訴人
      對此應負舉證證明之責任。丙○○、乙○○從未接到被上
      訴人催促對保之電話。
    2.借據原本係由被上訴人執有，上訴人提出之黏附於原借據
      原本之「增補契約」上，有「茲蒙貴社同意」之文字，足
      見被上訴人係於同意甲○○延期清償之後，才將黏附於原
      借據原本之「增補契約」，拿給甲○○簽章。被上訴人自
      認甲○○係於94年10月7日申請展期清償之協議申請書，
      根本從未向被上訴人提出「協議書」，被上訴人答辯狀所
      謂「借款延滯或逾期放款之和解協議」皆由借款人提出協
      議書云云，並不實在。
    3.被上訴人提出之「借款延滯或逾期放款之和解暨協議批覆
      書」之記載，被上訴人之主管於94年10月21日批示「一、
      原屆期擔放1,500萬元展期1年，利率3.5%機動，二、另擔
      放金額739,356元繼續攤繳，利率機動3.5﹪三、違約金全
      數減免，四、擬准如所請予以協議處理，呈請核示。」之
      後，復經被上訴人之總經理於94年10月24日蓋章核可（理
      事主席部分，則係蓋用「分層負責授權決行」之章戳），
      被上訴人已自認同意甲○○展期1年清償。被上訴人所提
      之「批覆書」上，既無「保證條件不變」之批示內容，不
      容被上訴人於經被上訴人總經理蓋章核可之批示內容之外
      ，額外增加「保證條件不變」之條件等語置辯。
  (二)上訴聲明：
    1.原判決廢棄。
    2.上開廢棄部分，被上訴人在第一審之訴駁回。
    3.第一、二審訴訟費用由被上訴人負擔。
三、兩造不爭之事實：
  被上訴人主張上訴人甲○○於93年10月 8日邀同訴外人張淑惠
 （已去世）及上訴人己○○、丙○○、乙○○等4人為連帶保證
  人向被上訴人借款1,500萬元，約定借款期限1年，上訴人就契
  約書及其上簽名之真正不爭執，堪信被上訴人之主張為真正。
四、兩造爭點之論述：
  兩造就是否達成延期清償協議有爭執。是本件所應審酌者，乃
  被上訴人是否片面與主債務人即上訴人甲○○達成延期清償協
  議，未經為連帶保證人之上訴人丙○○、乙○○同意，因而生
  丙○○、乙○○不負保證責任之效力，並被上訴人是否因此不
  得對上訴人4人請求系爭借貸之本息及違約金。茲審酌如次：
  (一)按稱消費借貸者，謂當事人一方移轉金錢或其他代替物之所
    有權於他方，而約定他方以種類、品質、數量相同之物返還
    之契約；借用人應於約定期限內，返還與借用物種類、品質
    、數量相同之物，未定返還期限者，借用人得隨時返還，貸
    與人亦得定一個月以上之相當期限，催告返還；稱保證者，
    謂當事人約定，一方於他方之債務人不履行債務時，由其代
    負履行責任之契約；連帶債務之債權人，得對於債務人中之
    一人或數人或其全體，同時或先後請求全部或一部之給付，
    連帶債務未全部履行前，全體債務人仍負連帶責任；保證人
    於債權人未就主債務人之財產強制執行而無效果前，對於債
    權人得拒絕清償；保證人拋棄前條之權利者，保證人不得主
    張前條之權利，民法第474條第1項、第478條、第739條、第
    273條、第745條、第746條第1款分別定有明文。又，就定有
    期限之債務為保證，保證人主張債權人允許主債務人延期清
    償，援引民法第 755條之規定為抗辯時，對於債權人允許延
    期之事實應負舉證責任（最高法院52年度第2799號判例參照
    ）。而債權人允許主債務人延期清償，乃指確定的允許主債
    務人延期清償，如僅止於商議延期清償條件階段，雙方未達
    成協議前，不得以債務人有提議之延期清償期限之事實，即
    謂債權人已允許主債務人延期清償。
  (二)本件兩造就消費借貸契約書及其上簽名之真正並不爭執，依
    系爭契約約定，兩造約定借款期間自93年10月 8日起至94年
    10月 8日止，有借據影本附卷可稽（原審卷第27頁）。依一
    般民間銀錢業者貸款習慣，均會綜合考量借款人借款用途、
    收入來源、信用及財產狀況、還款能力等因素，用以審酌是
    否與借款人訂立消費借貸契約、設定貸款額度上限、約定借
    款期間、利息及違約金、借款人應提供保證人之擔保能力或
    擔保物之價額等締約條件；倘借款人要求於清償期間屆滿後
    延期清償，因借款人於清償期屆至後之清償能力並未在貸與
    人衡酌貸款契約條件之範圍內，則借用人嗣後可能清償能力
    較締約時為低甚或喪失清償能力，即成為貸與人締約時所未
    預見之風險，是貸與人並無同意借款人延期清償之義務，就
    常情判斷，貸與人如同意延期清償，貸與人恆以主債務人還
    款能力、原保證人是否願意同意續為保證人等情以決定延期
    清償條件為考量，如主債務人無完全清償之能力、擔保品不
    足，未經原保證人同意即片面地確定允許主債務人延期清償
    ，有違常情。上訴人抗辯被上訴人已允許上訴人甲○○延期
    1 年清償，其餘上訴人未同意，無非以被上訴人確於系爭借
    款清償期屆至後以原擔保條件辦理延期清償 1年之事實為據
    ，然，借款人甲○○積欠本金數額高達 1,500萬元，依上訴
    人所主張，被上訴人竟然會減少保證條件（少了兩位保證人
    ）同意甲○○展期 1年清償，與常情有違，本難以採信；況
    依被上訴人提出延期清償協議之增補契約書影本觀之（本院
    卷第24頁），該契約書上雖有訴外人張淑惠及上訴人甲○○
    、己○○之簽名蓋章，然僅首行填有甲○○之名，就有關延
    期清償之債務餘額、清償期限、利率等重要事項均未有填載
    ，亦無完成協議日期之記載，顯見兩造就系爭借貸並未達成
    延期清償之協議。次查，甲○○提出之協議申請書僅請求減
    免違約金，並未申請減免保證人之責任（本院卷第52頁），
    被上訴人豈可能在未經貸款人申請之情況下，自行減少保證
    條件？上訴人之主張，違反銀行業者放款之常規，益難信實
    。參以被上訴人之借款延滯或逾期放款之和解暨協議批覆書
    上，授信人員之審查意見，第2點提及保證人丙○○（本院
    卷第54頁），足認被上訴人抗辯「展期契約必須甲○○擔任
    借款人，張淑惠、丙○○、己○○、乙○○皆必須再擔任連
    帶保證人，此條件成立後，方能完成展期契約之基本要件，
    而上訴人丙○○、乙○○因未完成對保手續，增補契約因雙
    方意思表示不一致而無法成立」等情，洵非無據。按，被上
    訴人在協議批覆書如何批覆，乃被上訴人之內部作業程序，
    與借款人無關。契約之成立固不以書面為必要，但上訴人甲
    ○○主張展期之增補契約已成立，仍應負舉證之責。上訴人
    於本院行準備程序時，主張展期清償在簽名時達成合意（本
    院卷第38頁反面）。嗣於言詞辯論意旨狀，主張甲○○在94
    年10月7日向被上訴人提出協議申請書係展期之要約，被上
    訴人在批覆書上之批覆為承諾（本院卷第94頁反面）；但被
    上訴人所為之批覆，上訴人究係何時知悉，上訴人並未舉證
    。蓋被上訴人如何批覆，乃被上訴人內部之作業，似不可能
    公告周知；被上訴人與上訴人意思表示達成一致之方式，應
    係雙方在增補契約書上簽字，而如前所述，增補契約書並未
    完成，足證兩造並未就展期清償達成協議。至於被上訴人是
    否已將增補契約書黏貼於借據原本，因被上訴人並不否認甲
    ○○提出展期1年之申請，被上訴人先為預備動作，與兩造
    是否就展期清償意思表示達成一致無關，附此敘明。
五、兩造既未達成延期清償之協議，則被上訴人之請求有無理由
    ，即應以兩造原消費貸款及連帶保證契約為判斷之準據，而
    原消費借貸契約約定之清償期已於94年10月 8日屆至，被上
    訴人依兩造間消費貸款及連帶保證契約之法律關係，請求上
    訴人連帶給付如原判決主文第 1項所示之本金、利息及違約
    金，為有理由，均應予准許。
六、綜上所述，被上訴人主張為可採，上訴人所辯均無可取。是
    則原審為上訴人敗訴之判決，於法並無違誤。上訴意旨指摘
    原判決不當，求予廢棄改判，為無理由，應予駁回。
七、本件事證已臻明確，兩造其餘攻擊防禦方法，經審酌後，或
    與本件無涉，或與判決結果不生影響，毋庸一一論列。
八、據上論結，本件上訴為無理由，依民事訴訟法第449條第1項
    、第85條第2項，判決如主文。
中　　華　　民　　國　　96　　年　　 2　　月　　7 　　日
                    民事第二庭
                        審判長法　官  吳謙仁
                              法　官  李瓊蔭
                              法　官  蘇瑞華
正本係照原本作成。
如不服本判決，應於收受送達後20日內向本院提出上訴書狀，其
未表明上訴理由者，應於提出上訴後20日內向本院補提理由書狀
（均須按他造當事人之人數附繕本）上訴時應提出委任律師或具
有律師資格之人之委任狀；委任有律師資格者，另應附具律師資
格證書及釋明委任人與受任人有民事訴訟法第466條之1第1項但
書或第2項（詳附註）所定關係之釋明文書影本。
中　　華　　民　　國　　96　　年　　2 　　月　　8 　　日
　　　　　　　　　　　　　　　書記官  賴以真
附註：
民事訴訟法第466條之1（第1項、第2項）：
對於第二審判決上訴，上訴人應委任律師為訴訟代理人。但上訴
人或其他法定代理人具有律師資格者，不在此限。
上訴人之配偶、三親等內之血親、二親等內之姻親，或上訴人為
法人、中央或地方機關時，其所屬專任人員具有律師資格並經法
院認為適當者，亦得為第三審訴訟代理人。
